【裁判字號】    95,台上,1145
【裁判日期】    950601
【裁判案由】    確認抵押權不存在等
【裁判全文】
最高法院民事判決            九十五年度台上字第一一四五號
    上  訴  人  甲○○○
                          段1.
    訴訟代理人  吳 光 陸律師
    被 上訴 人  乙 ○ ○
                          13.
                丙 ○ ○
上列當事人間請求確認抵押權不存在等事件，上訴人對於中華民
國九十四年五月十八日台灣高等法院第二審判決（九十二年度上
字第七八八號），提起上訴，本院判決如下：
    主  文
原判決除假執行部分外廢棄，發回台灣高等法院。
    理  由
本件上訴人主張：被上訴人丙○○於民國八十九年四月間，因向
被上訴人乙○○借款新台幣（下同）一百七十萬元，遭乙○○以
其無不動產為擔保所拒絕，遂與乙○○共謀向伊詐欺，並由丙○
○以伊積欠其債務十一萬四千元為由，向伊詐稱：需提供伊所有
之坐落台北縣板橋市○○○段第一崁小段一○二之一四○號土地
應有部分四分之一及其上建物即同市○○街二巷二○號之三之房
屋（下稱系爭不動產）設定抵押權以為擔保等語，致伊將系爭不
動產所有權狀及印鑑證明等文件交付，再由丙○○帶伊同往同上
街三六巷一三號乙○○之夫李鎮國經營之國術館，利用伊視力不
佳幾近全盲，意識能力較常人低之情況下，使伊陷於錯誤而在抵
押借款合約書及本票內簽名，並將系爭不動產設定二百零四萬元
之最高限額抵押權登記予乙○○，旋乙○○即於同年六月十六日
將其夫李鎮國所簽發面額一百六十萬元之支票一紙交付丙○○，
由其提示兌用，詎乙○○嗣後竟以伊該債權屆期未獲清償，向法
院聲請拍賣系爭不動產，經執行法院以二百六十五萬元拍定，其
中四十九萬零九百四十六元係增值稅應歸繳國庫，其餘拍賣所得
，由乙○○獲償執行費二萬四千七百五十元及抵押債權本息二百
零四萬元，餘額九萬四千三百零四元發還伊，致伊喪失該抵押物
之所有權而受有相當拍定價金二百六十五萬元之損害，被上訴人
二人共謀詐欺，侵害伊之權利而受有利益等情，爰依侵權行為及
不當得利之法律關係，以先位聲明，求為命：(一)確認伊與乙○○
間就系爭不動產於八十九年六月十五日設定登記最高限額二百零
四萬元之抵押權所擔保之債權不存在。(二)被上訴人連帶給付伊二
百六十五萬元及自訴狀繕本送達翌日起加計法定遲延利息之判決
。並認被上訴人二人利用伊急迫、輕率、無經驗，使伊為財產之
給付，顯失公平，依民法第七十四條規定伊得撤銷其詐害行為等
情，以備位聲明，求為命：(一)伊與乙○○間就系爭不動產設定最
高限額二百零四萬元抵押權登記之行為及約定之借貸契約應予撤
銷。(二)伊與丙○○間約定一百七十萬元之借貸行為應予撤銷。(三)
被上訴人連帶給付伊二百六十五萬元及自訴狀繕本送達翌日起加
計法定遲延利息之判決。【按：第一審除判決如上訴人先位之訴
(一)所聲明及被上訴人連帶給付二百零六萬四千七百五十元本息（
備位聲明未審究）外，其餘判決上訴人敗訴，上訴人及乙○○各
就其敗訴部分提起上訴，丙○○則因未繳上訴裁判費，經第一審
以其上訴不合法予以駁回。】
被上訴人丙○○則以：伊與上訴人為三十餘年之鄰居，因上訴人
主動表示願借錢，並賺取中間利息，乃以系爭不動產向乙○○抵
押借款一百七十萬元，由伊擔任連帶保證人，約定利息為一分六
，伊向上訴人借款之利息為三分，上訴人從中賺取利息差價一分
四，上訴人取得乙○○交付之一百六十萬元之支票後即將之交付
伊兌領，伊則按月給付其三分利息即五萬一千元，伊並無施用詐
術使上訴人受騙，亦無利用林女急迫、輕率、無經驗，使其為財
產給付致顯失公平等語，資為抗辯。被上訴人乙○○亦以：上訴
人於八十九年六月十四日，向伊借款一百七十萬元，並由上訴人
在抵押借款合約書及面額一百七十萬元之本票內親自簽名，丙○
○係擔任連帶保證人，伊委請代書黃全旺於同年六月十五日辦妥
抵押權設定登記後，即將伊夫李鎮國所簽發面額一百六十萬元並
指定甲○○○為受款人之支票交付上訴人，另付現金一萬八千四
百元（預扣三個月利息八萬一千六百元），伊與上訴人間確有借
貸關係存在，至上訴人嗣後將該支票交付丙○○使用與伊無關，
伊未與丙○○共同詐欺上訴人，自不負共同侵權行為之責任等語
，資為抗辯。
原審將第一審所為確認抵押權債權不存在暨命乙○○給付二百零
六萬四千七百五十元本息之判決廢棄，改判駁回上訴人該部分之
訴；並維持第一審所為上訴人其餘先位聲明敗訴之判決，駁回上
訴人該部分之上訴，無非以：本件上訴人主張之事實，固據其提
出土地、建物登記謄本、土地建築改良物抵押權設定契約書為憑
，並經調閱第一審法院九十一年度執字第二九○八號民事執行卷
宗核實。惟查上訴人向乙○○借貸一百七十萬元，業據乙○○提
出上訴人親自簽名之抵押借款合約書及本票一紙為憑，參諸證人
陳韻方、陳錫山及承辦本件抵押貸款之代書即證人黃全旺於台灣
板橋地方法院九十二年度易字第七○號刑事案件之證詞，堪認上
訴人以系爭不動產先向乙○○借貸，嗣轉借丙○○，賺取利息差
價，上訴人向乙○○借款時，其視力仍能打電動玩具，並非幾近
全盲，尚不影響其意識能力。上訴人未能舉證證明乙○○施用詐
術欺騙上訴人，上訴人設定抵押權向乙○○借款，係出於其自願
，上訴人確有向乙○○借貸一百七十萬元，雙方設定之抵押權擔
保之債權自屬存在，乙○○於借款屆期未受清償，聲請拍賣抵押
物，洵屬其權利之正當行使，並無不法侵害可言，則上訴人請求
確認系爭不動產抵押權擔保之債權不存在，並依侵權行為及不當
得利之法律關係，請求乙○○給付二百六十五萬元本息，為無理
由，不應准許。又系爭不動產經執行法院以二百六十五萬元拍定
，其中四十九萬零九百四十六元為原應歸繳國庫之增值稅，無論
拍賣或自行出售，上訴人均不得納為私有，該部分非屬其所受之
損害，上訴人據以請求丙○○再給付該四十九萬零九百四十六元
本息，亦屬無據。另上訴人備位之訴部分，係以先位之訴無理由
為裁判之停止條件，第一審既就先位之訴，為上訴人一部勝訴，
一部敗訴之判決，自無庸就備位之訴為裁判。況上訴人上訴後未
就後位之訴請求審理，該部分應已確定而無庸再審究之必要等詞
，為其判斷之基礎。
按訴之客觀預備合併，原告先位之訴勝訴，後位之訴未受裁判，
經被告合法上訴時，後位之訴即生移審之效力，上訴審認先位之
訴無理由時，應就後位之訴加以裁判。本件上訴人對被上訴人乙
○○部分之備位聲明，既於第一審因先位之訴部分勝訴而未受裁
判，則於乙○○合法上訴時，即生移審之效力，乃原審於認定上
訴人該先位之訴為無理由時，疏未就業生移審效力之備位聲明加
以裁判，在程序上已難謂合。且上訴人於原審曾提出準備書、爭
點整理及辯論意旨等書狀，迭次主張被上訴人二人利用其急迫、
輕率、無經驗而為財產之給付，顯失公平，依民法第七十四條得
撤銷該二人詐害行為等備位聲明之原因事實（分見原審卷(一)七九
、八二、一五八頁），原審未就該備位聲明詳予推闡清楚，徒以
上訴人上訴後未就後位之訴請求審理，遽認該後位之訴已確定，
無庸再行審究，亦有可議。其次，上訴人於原審復提出上證十五
華南商業銀行華江分行函一份，主張：丙○○於取得一百六十萬
元後立刻轉付二十五萬元給乙○○，並無任何理由，二人共謀詐
騙。乙○○明知丙○○無資力還款，竟接受丙○○之計策，其有
幫助之意，甚至應有過失，依民法第一百八十五條第二項、第十
四條第一項亦成立侵權行為等語（分見同上卷一七○、一九二頁
及原審卷(二)五三、五四頁）。原審對上訴人此項重要之攻擊方法
，恝置不論，遽行判決，並有判決不備理由之違法。又原審就上
訴人計算喪失系爭不動產之損害額，認無庸扣除土地增值稅額一
節，逕以該損害額之計算應以系爭不動產出售後出賣人實際可取
得之金額為準，而為此部分上訴人不利之論斷，竟未說明其所憑
以認定之依據，尤有未洽。上訴論旨，執以指摘原判決不利於己
部分不當，求予廢棄，不能認為無理由。末按債權人以各連帶債
務人為共同被告提起給付之訴，被告一人提出非基於其個人關係
之抗辯有理由者，對於被告各人即屬必須合一確定，應適用民事
訴訟法第五十六條第一款之規定。查乙○○提起第二審上訴，原
審既認定上訴人以系爭不動產先向乙○○借貸，嗣轉借丙○○賺
取利息差價，其設定抵押權向乙○○借款係出於其自願，似為非
基於其個人關係有理由之抗辯，原審就此應說明乙○○上訴是否
屬其個人關係有理由之抗辯，並論述有無民事訴訟法第五十六條
第一款規定之適用（乙○○上訴之效力可否及於同造未合法上訴
之丙○○）？案經發回，宜併注意及之。
據上論結，本件上訴為有理由。依民事訴訟法第四百七十七條第
一項、第四百七十八條第二項，判決如主文。
中    華    民    國  九十五  年    六    月    一    日
                      最高法院民事第八庭
                          審判長法官  朱  建  男
                                法官  顏  南  全
                                法官  許  澍  林
                                法官  鄭  傑  夫
                                法官  蘇  清  恭
      本件正本證明與原本無異
                                      書  記  官
中    華    民    國  九十五  年    六    月    九    日
                                                      Ｅ


司法院資訊處製作；財團法人民間司法改革基金會備份。
